臺灣彰化地方法院民事裁定　　　　　　　　 96年度監字第6號
聲　請　人　戊○○
相　對　人　己○○
利害關係人　甲○○
上列當事人間選定禁治產人（甲○○）之監護人事件，本院裁定
如下：
    主    文
聲請駁回。
聲請程序費用由聲請人負擔。
    理    由
一、本件聲請意旨略以：
　(一)、相對人係兩造之父甲○○之長子，甲○○前經鈞院89年度
　　　禁字第3號裁定宣告禁治產人，依法應置監護人，且無民
  　　法第1111條第1項第1、2、3、5款之法定監護人。而相對
    　人己○○原本主張其於89年4月19日任住戶號N0000000戶
      長，依法自得為甲○○之監護人，並無不依民法第1111條
      第1項規定定監護人，其聲請要件不合，而駁回其聲請。
      惟查，民法上之家長與戶政管理之戶長，函義並不完全同
      ，應審究者係己○○與甲○○是否屬民法上之「家」？己○○是否屬甲○○之「家長」？經查，己○○數十年來迄
      今未曾與甲○○同住一處，沒有永久居住之意思及事實，
      他於89年4月19日變更為戶長，僅是便取得監護人地位之
      苦心設計，而甲○○於88年12月9日（88年禁字第84號）
      已被宣告為禁治產人，其戶長地位如何能辭退？己○○涉
      嫌偽造文書，已被起訴（己○○於與其妻離婚後，於88年
      12月28日將戶籍遷入甲○○戶內，89年9月8日兩造之母許
      蘇發（已於96年3月20死亡）被宣告禁治產人，他於90年3
      月12日、13日申請登記為甲○○、許蘇發的監護人，92年
      5月12日復與妻辦理結婚登記。）可見己○○與甲○○根
      本不是民法上之家，更不是屬於家長家屬關係。又己○○
      未經親屬團體推定為甲○○的家長，而甲○○又是己○○
      的尊輩，伊非法定之家長，又非家長指定他為家長，不能
      以戶籍上形式列為戶長，即認為係甲○○的家長。本件甲○○之監護人應依民法第1111 條第2項規定，由法院徵求
      親屬會議之意見選任之。
  (二)、又相對人己○○散播未經證實之事，使父母蒙羞，將來被
      訴身兼被害人甲○○之監護人兼被告，利害關係衝突，顯
      不適任。又己○○這些年來管理甲○○財產，將父親田地
      變賣光了，現金支出冊帳數目不清，也不公開予聲請人及
      其他弟弟閱覽，連母親亡故之喪葬支出十分浮濫不實；聲
      請人長久以來與甲○○同戶，輪流照顧甲○○生活起居，
      請鈞院裁定聲請人為甲○○之監護人等語。
二、惟據相對人己○○稱：
　(一)、父親甲○○育有一女、六男，六男長幼依序即己○○（相
  　　對人）、丙○○、戊○○（聲請人）、丁○○、庚○○、
    　乙○○。聲請人戊○○以前曾向父親借用五十萬元。父親
      的田地以前另遭丁○○詐騙，向銀行抵押貸了一千多萬元
      ，丙○○也抵押貸了二百三十五萬元，事後他們不繳本息
      ，民國92年間台中商業銀行通知既不再付款，已向法院聲
      請拍賣田地，相對人不得已，只好自行找買主將田地賣掉
      ，賣得較好的價錢，一部清償銀行貸款，剩餘的金錢做為
      照顧父母親生活、醫療費用及今年母親喪葬費用，剩餘金
      額約一千六百多萬元，由相對人保管，但相對人確實未侵
      占私用，也有支出帳冊可查，支出明細帳冊是弟弟乙○○
      在製做的，乙○○支出後，會把單據拿給他看，相對人己○○才付款；且丙○○、丁○○及聲請人就母親「手尾錢
      」每人十萬元，他們領去了，也不在治喪費用支出確認表
      上簽名，只會挑剔帳冊。至於帳冊明細，若有疏漏，日後
      他會督促乙○○詳實地做。聲請人及丙○○、丁○○早覬
      覦這筆金錢，他們三人巴不得早日將它分了，怎適合由他
      們擔任父親監護人？
  (二)、按聲請人前曾積欠甲○○五十萬元未還，也是相對人己○○以甲○○法定代理人資格提起訴訟，訴請返還勝訴後，
      他逼不得已，才還錢的。另聲請人與丙○○、丁○○於93
      年間就甲○○、許蘇發提起改定監護人之聲請，經歷審法
      院裁駁回（終審－最高法院94年度台抗字第127號再抗告
      駁回確定），聲請人就同一事件，再提出聲請，程序上非
      無疑義。聲請人與丙○○、丁○○均有積欠甲○○債務，
      有民事判決暨債權憑證可稽，渠三人自不宜擔任甲○○之
      監護人等語。相對人己○○身為長子，在傳統倫常中，背
      負家族興衰責任，在丙○○、丁○○及聲請人之不肖行徑
      後，為了維護父親財產，得使他安養餘年，才在不知法令
      下，聲請擔任監護人，無圖自己利益之非法之舉；母親治
      喪事宜及花費，是在族親長輩及堂兄弟商討下所為（聲請
      人及丙○○、丁○○均不願意參加討論），且依照習俗禮
      節辦理，相對人並無聲請人所稱趁機「海撈」之事！
三、聲請人主張之前項事實，固據聲請人提出戶籍謄本、傳單夾
    報、台灣彰化地方法院檢察署檢察官95年度偵字第11021號
    起訴書影本為證。惟據相對人己○○主張，他並非故意變賣
    甲○○田地，係因為丙○○、丁○○向銀行以該田地抵押貸
    款，日後未繳交本息，銀行追償向本院聲請強制執行拍賣，
    他才找買主變賣田地，所得款項除了清償債務外，並於彰化
    銀行埔鹽分行、台中商業銀行埔鹽分行、彰化十信埔鹽分行
    以甲○○名義開戶存款（印章為甲○○及己○○），此有本
    院民事執行處拍賣通知、己○○提出之確認書可稽，故聲請
    人稱己○○恣意變賣田地、敗光家產云云，顯不可採。丙○○、丁○○迄今仍積欠甲○○債務，也有己○○提出之本院
    債權憑證可按，故丙○○、丁○○到庭稱同意由聲請人擔任
    甲○○之監護人，其立場即屬偏頗不實，難以採信。又聲請
    人前確積欠甲○○五十萬元（嗣已清償），由己○○以甲○○之法定代理人訴訟追討，也有本院員林簡易庭90年度員簡
    字第471號民事判決、確定證明書影本可按，堪信相對人己○○主張之事實非虛妄。
四、再據庚○○到庭稱：父母親尚健在時是單獨住的，兄弟們最
    後離開（搬離）家的是乙○○，包括己○○、戊○○（聲請
    人）他們成家後，就搬出去住了；聲請人除了戶籍設在家裏
    ，輪流照顧父親甲○○時會回來，其餘時間並未照顧家裏父
    母；六年前我們僱用外傭照顧媽媽，三、四年前才末續聘，
    我認為大哥（己○○）比較適任父親的監護人，在兄弟鬧翻
    前，他也有照顧我們，父母要求他做事，他也會回來幫忙等
    語。再據許鈴櫻（甲○○之長女）到庭證稱：我是長女，之
    後才是六個弟弟，父母健康時是都是住在老家，弟弟們結婚
    後都搬出去自己住，媽媽生病時三弟曾接她去住，後來乙○○跟我說他們兄弟要輪流照顧，他們兄弟分成兩派等語。以
    兩造提出之訴訟（民刑事）資料之多，堪信相對人己○○與
    聲請人、丁○○、丙○○間結怨甚深難結。按民法第1111條
    第1項第四款之家長，固與戶長不盡相同，惟家長也不以禁
    治產人之「尊輩」為限，然本件相對人既身為甲○○之長子
    ，於父母尚健康時，父母要求他做事，他也會回來幫忙，已
    如前述，於父母心神喪失時，向法院為禁治產宣告聲請，且
    就父母親財產管理，尚無具體損及甲○○利益之明確事證。
    本院89年度禁字第3號民事裁於理由上認定他係受禁治產人
    甲○○之「家長」，為甲○○的監護人，尚無違法或不妥之
    處。至於甲○○存款支出及收入，乙○○確有製作帳目，縱
    為聲請人所不承認（或加註意見）或有疏漏之處，此應由相
    對人己○○憑支出單據詳為核對，及渠兄弟六人推選其他監
    督人予監督之問題，此非改定監護人之正當理由。從而，本
    件聲請，尚無理由，應予駁回。
五、依非訟事件法第21條第2項、民事訴訟法第78條，裁定如主
    文。
中　　華　　民　　國　　96　　年　　12　　月　　11　　日
　　　　　　　　　　　家事法庭法　官　王鏡明
以上正本係照原本作成。
如對本裁定抗告，須於裁定送達後10日之不變期間內，向本院提
出抗告狀，並繳納抗告費新臺幣1,000元
　　　　　　　　　　　　　　　書記官　謝玲英
中　　華　　民　　國　　96　　年　　12　　月　　12　　日
